【裁判字號】    89,台上,2318
【裁判日期】    891013
【裁判案由】    損害賠償
【裁判全文】
最高法院民事判決                              八十九年度台上字第二三一八號
    上  訴  人  鴻萊實業股份有限公司
    法定代理人  林志平
    訴訟代理人  黃瑞明律師
                陳凱君律師
    被 上訴 人  甲○○（即台北市私立美加英日語短期補習班）
                乙○○
右當事人間請求損害賠償事件，上訴人對於中華民國八十八年七月七日台灣高等法院
第二審更審判決（八十七年度上更(一)字第五十號），提起上訴，本院判決如左：
    主  文
原判決關於駁回上訴人對被上訴人甲○○部分之訴及上訴暨各該訴訟費用部分廢棄，
發回台灣高等法院。
其他上訴駁回。
第三審訴訟費用關於駁回其他上訴部分，由上訴人負擔。
    理  由
本件上訴人主張：伊於民國八十三年二月八日與被上訴人簽訂合作契約（下稱系爭合
約），約定共同在台推廣美國KAPLAN教育中心之教育計劃，藉以提昇國內英語測驗教
學方式。依約兩造應使該合作契約受法院公證，被上訴人並於簽約時支付面額美金七
萬五千元予伊支票，作為創立費用。詎被上訴人竟以系爭合約未經KAPLAN教育中心核
准為由，拒絕前往法院公證，且於伊證明KAPLAN教育中心已核准，並依約提供教材及
訓練師資後，又託辭拒絕前往法院公證，甚至通知付款銀行止付上開支票，伊乃依合
約第十二條Ａ項之規定終止合作契約等情，爰依民法第二百二十七條之規定，求為命
被上訴人給付美金七萬五千元、新台幣（下同）四百三十一萬一千二百九十七元本息
之判決（第一審判決命被上訴人甲○○給付美金三萬七千五百元、新台幣二百十五萬
五千六百四十八元五角本息外，駁回上訴人其餘之訴，上訴人及甲○○各自就其敗訴
部分，聲明不服。原審廢棄第一審所為上訴人勝訴之判決，改判駁回上訴人該部分之
訴，並駁回其上訴，上訴人聲明不服，提起第三審上訴）。
被上訴人則以：系爭合約係以美加英日語短期補習班（下簡稱美加補習班）為合作人
，甲○○、乙○○並非締約人，且與美加補習班簽立合約之相對人除上訴人外尚有林
志平、格林英語中心，上訴人不得以自己之名義單獨為全部給付之請求；又合約第八
條Ｅ款中段約定，須獲得美國KAPLAN教育中心之同意及我國主管機關之許可，始生效
力，乃該二條件均未成就，該契約並未生效等語，資為抗辯。
原審以：依系爭合約第十四條Ａ項第二款約定：「雙方同意，若紛爭本身不適合仲裁
，或雙方不能立刻同意經由仲裁解決（包括與仲裁人之授權範圍），則經由訴訟解決
該紛爭」，係約定除非契約雙方當事人就仲裁方式達成協議，否則仍應循訴訟途徑解
決紛爭，並無排除雙方提起訴訟之權利，且美加補習班係甲○○獨資經營，依台北市
公私立短期補習班設立及管理規則，經台北市政府教育局核准立案，以甲○○為代表
人，為兩造所不爭執，有立案證書在卷可憑。該補習班既係甲○○所獨資經營，是上
訴人以甲○○即美加補習班為被告提起本訴，並無不合。又查甲○○、乙○○於八十
三年二月八日以美加補習班總裁、副總裁之身分，以美加補習班之名義與上訴人簽訂
系爭合約，約定由美加補習班與上訴人合作推廣KAPLAN教育中心之教育計劃，藉以提
昇國內英語測驗教學方式，有兩造不爭執之系爭合約可稽。依上所述，美加補習班係
甲○○獨資經營，乙○○既非美加補習班之經營者，復於契約上表明係美加補習班之
總裁，顯係以美加補習班代理人之身分簽訂系爭合約，難認係該契約之當事人。上訴
人以乙○○為契約之當事人，對之請求損害賠償，即屬無據。另查，依系爭合約第八
條Ｅ項約定：「雙方了解，本合約及本合約之履行須經報請中華民國政府主管機關之
許可，……Ｂ方（即甲○○）應於簽署本約後儘速申請許可……。Ｂ方未取必要之許
可前，本合約不生效力。同時，Ａ方（即上訴人）亦應取得KAPLAN教育中心對本合約
之同意。本合約應自Ｂ方通知Ａ方已取得政府機關許可及Ａ方通知Ｂ方KAPLAN教育中
心業已同意本合約之日生效。」，上訴人雖於八十三年二月二十二日致函甲○○表示
已取得KAPLAN教育中心對系爭合約之同意，函中並附有KAPLAN教育中心八十三年二月
十八日函，有上開函件可稽。惟查該KAPLAN教育中心信函僅係表明同意上訴人在美加
補習班提供KAPLAN之教育計劃及相關諮詢、顧問服務等，並可使用KAPLAN之服務標章
，又表明(一)上訴人應將其與美加補習班間有關KAPLAN教育計劃之書面協議複寫本或口
頭協議抄本提供KAPLAN教育中心。(二)上訴人之教務主管，應由KAPLAN教育中心選定，
並應對其在美加補習班所提供之課程有完全之控制權等語。依上開KAPLAN教育中心信
函意旨，該教育中心僅初步同意上訴人使用美加補習班作為推廣KAPLAN教育計劃之場
所，但如何實施，尚待進一步由上訴人與美加補習班達成協議後經該教育中心同意，
尚難認KAPLAN教育中心已同意上訴人與甲○○簽訂之合約。又依上開KAPLAN教育中心
函示，經由該中心所選定之上訴人教務主管，必須對於在美加補習班所提供之教育課
程有完全之控制權，亦即在美加補習班實施之KAPLAN教育計劃，應由上訴人負責執行
，並控管KAPLAN教育計劃。上訴人為公司組識，依短期補習班設立及管理規則第七條
規定，不得從事短期補習班業務，有台北市政府教育局八十四年十二月十三日北市教
四字第七二○二七號函足憑。是系爭合約所約定之推廣KAPLAN教育計劃，必須由美加
補習班提出申請，始有獲得主管機關許可之可能，而此執行方式能否獲得KAPLAN教育
中心之同意，非無疑問。上訴人與甲○○合作推廣KAPLAN教育計劃，迄未取得主管機
關之許可，為兩造所不爭執，上訴人復未舉證證明KAPLAN教育中心已同意系爭合約，
則依系爭合約第八條Ｅ項之約定，難認該契約已生效。該契約既未生效，自不因契約
當事人於事後主張解除，而影響其原未發生之法律效力。則上訴人主張因甲○○違約
而解除契約，並依債務不履行法則，請求損害賠償，即非正當。從而，上訴人依民法
第二百二十七條規定，請求被上訴人賠償美金七萬五千元、新台幣四百三十一萬一千
一百九十七元及其利息，不應准許。爰將第一審所命甲○○給付美金三萬七千五百元
、新台幣二百十五萬五千六百四十八元五角及其利息部分廢棄，改判駁回上訴人該部
分在第一審之訴，並駁回其上訴。
(一)、原判決關於駁回上訴人對被上訴人甲○○部分之訴及上訴部分：
惟查，上訴人於八十三年二月二十二日致被上訴人甲○○函附KAPLAN教育中心八十三
年二月十八日同意英文函件後段（譯文本）記載：「此外，本協議書之授權受下列附
加條件之限制……（２）被授權人中心教務主任（即上訴人之教務主管），如授權人
（即KAPLAN教育中心）選定者，仍在該地點（即美加補習班）充份管理提供課程。」
等語（見原審上字卷二一六頁）。原審竟謂上訴人之教務主管，應由KAPLAN教育中心
選定，並應對其在美加補習班所提供之課程有完全之控制權云云，核與卷內資料不符
。又上開函件第三段既記載：「授權人（即KAPLAN教育中心）特此授權被授權人（即
上訴人）（I）提供授權人的教育計劃，（II）提供授權人有關教育計劃的諮詢及顧
問服務，及（III）但不限於在中華民國台北市○○街號的學校開始（各地點以下簡
稱學習實驗室），在麥瑞卡所屬地點，即根據中華民國法律組成之補習教育單位利用
與（I）及（II）有關的授權人服務標章。被授權人於本協議書簽名，特此同意主授
權之附件Ｃ得因此予以修正。」等語（見原審上字卷二一六頁），且上訴人一再主張
：伊締約後，已提出給付（或適於給付狀態）之證據計：美國KAPLAN教育中心運送至
台灣之教材及資料、進口十一項教材（包括錄音帶、訓練手冊及試題等）之進口報關
證明文件及各式單據、GRE模擬試題七冊及 GMAT模擬試題六冊、KAPLAN各式教材、托
福教材六冊、KAPLAN教師訓練教材七大冊；聘用教師 Jeff Samson來台從事訓練工作
合約；伊為履行系爭合約，已於我國完成服務標章及商標登記文件，並早與美國KAPL
AN教育中心簽訂「專門知識授權及技術協助合約」，亦獲得經濟部投資審議委員會核
准云云（見原審上字卷一五七頁反面至一五八頁反面、一六二頁反面、一六三頁、二
一○頁反面至二一一頁反面、原審更一卷二四頁至二五頁、一七七至一八一頁），倘
所言非虛，KAPLAN教育中心若未同意上訴人與美加補習班簽訂之系爭合約，何以提供
各項教材等資料予上訴人？究竟美加補習班是否收受上訴人依約交付該教育中心提供
各項教材？原審未詳予審查審認，遽以上開理由為上訴人敗訴之判決，尚嫌率斷。次
查，解釋當事人之契約應通觀全文，並斟酌立約當時之情形，以期不失立約人之真意
。系爭合作契約第八條Ｅ項記載：「雙方了解，本合約及本合約之履行可能必須先報
經台灣政府核准，或必須提送若干申請書或繳納若干費用，包括但不限於本合約第６
條Ｅ項所列事項。……乙方（即美加補習班）應於簽署本合約後儘速申請該等許可，
並應儘力取得上述許可，及儘速遵照政府其他規定辦理一切應辦事項。乙方取得台灣
政府各項必要許可前，本合約不得開始生效。……，甲方（即上訴人）亦應自KAPLAN
教育中心獲得對本合約之同意。本合約之生效日期應為乙方通知甲方政府已經核准之
日期，和甲方通知乙KAPLAN教育中心已同意……。如於本合約簽訂後三十天內，乙方
未能獲得許可時，甲方得以書面通知乙方解除本合約……」；第十七條Ａ項記載：「
本約自依第八條Ｅ項規定取得中華民國政府批准之日及獲得KAPLAN教育中心核准之日
起生效。若依中華民國法律或規定本約須經其政府批准時，乙方於取得批准後應向甲
提出業經政府批准之文件」（見一審卷七二、七九頁、原審上字卷二三四、二四一頁
）。依此約定可知立約當時，雙方對合約效力之發生及履行是否須經我國政府核准，
並不確定，故以倘若契約須經政府核准之前提下，方以政府機關之核准為生效要件，
反之則否。乃原審未通觀契約全文，以立約當時之事實及其他一切證據資料為全盤之
判斷，亦未詳予調查審認，系爭合約之履行是否須取得我國主管機關許可，遽以上訴
人與甲○○合作推廣KAPLAN教育計劃迄未取得主管機關之許可，認系爭合約尚未生效
，而為不利於上訴人之判決，亦有未合。上訴論旨，指摘原判決此敗訴部分不當，求
予廢棄，非無理由。
(二)、原判決其餘（即駁回上訴人請求被上訴人乙○○給付）部分：
經核於法並無違背。上訴論旨，指摘原判決此敗訴部分不當，求予廢棄，非有理由。
據上論結，本件上訴一部為有理由，一部為無理由。依民事訴訟法第四百七十七條第
一項、第四百七十八條第一項、第四百八十一條、第四百四十九條第一項、第七十八
條，判決如主文。
中      華      民      國    八十九    年      十      月     十三     日
                              最高法院民事第二庭
                                  審判長法官  曾  桂  香
                                        法官  劉  延  村
                                        法官  劉  福  聲
                                        法官  黃  秀  得
                                        法官  蘇  達  志
      右正本證明與原本無異
                                              書  記  官
中      華      民      國    八十九    年      十      月    二十五    日


司法院資訊處製作；財團法人民間司法改革基金會備份。
